【裁判字號】    99,訴,1141
【裁判日期】    991115
【裁判案由】    偽造文書
【裁判全文】
臺灣高雄地方法院刑事判決              99年度訴字第1141號
公  訴  人  臺灣高雄地方法院檢察署檢察官
被      告  丙○○
選任辯護人  吳幸怡律師
            蔡鴻杰律師
            李亭萱律師
上列被告因偽造文書案件，經檢察官提起公訴（99年度偵字第
2136號），本院判決如下：
    主  文
丙○○無罪。
    理  由
一、公訴意旨略以：被告丙○○係設於高雄市○○區○○路62巷
    24號26樓之1 「阿星科技股份有限公司」（下稱阿星公司）
    董事長，其明知甲○○○並未同意擔任阿星公司之股東，亦
    未出席參加於民國92年2 月15日上午10時許，在該公司會議
    室，由丙○○擔任主席召開之阿星公司發起人會議，討論選
    任董事及監察人案，並決議由鄭文宏、丙○○、甲○○○擔
    任董事，馮利傑擔任監察人，亦未參加於同日下午2 時許，
    在阿星公司會議室，由丙○○擔任主席召開之阿星公司董事
    會，討論選任董事長案，並決議由丙○○擔任董事長對外代
    表該公司，竟基於行使偽造私文書之犯意，於92年2 月間，
    委由不詳之人偽刻甲○○○之印章後，於不詳地點，在阿星
    公司章程發起人欄、阿星公司董事會出席簽到簿、董事願任
    同意書上，分別蓋用偽刻之甲○○○印章或偽造甲○○○之
    署名，表示甲○○○確為發起人、有出席上開會議並同意被
    選任為阿星公司董事，丙○○再於92年2 月15日委託不知情
    之張逸民會計師，檢具上開文件向高雄市政府申請公司設立
    登記而行使之，致使甲○○○被登記為該公司董事，足以生
    損害於主管機關對於公司董事管理之正確性及甲○○○。嗣
    因阿星公司遭命令解散，逾期未依規定辦理解散登記，由經
    濟部依法廢止公司登記，另有欠繳94年度營利事業所得稅，
    經財政部臺灣省中區國稅局向清算人甲○○○寄發營利事業
    所得稅稅額繳款書，甲○○○始發現上情。因認被告丙○○
    犯刑法第216 條、第210 條之行使偽造私文書罪嫌。
二、按犯罪事實應依證據認定之，無證據不得認定犯罪事實。又
    不能證明被告犯罪者，應諭知無罪之判決，刑事訴訟法第
    154 條第2 項、第301 條第1 項分別定有明文。再按，事實
    之認定，應憑證據，如未能發現相當證據，或證據不足以證
    明，自不能以推測或擬制之方法，為裁判基礎；且認定不利
    於被告之事實須依積極證據，苟積極證據不足為不利於被告
    事實之認定時，即應為有利於被告之認定；另認定犯罪事實
    所憑之證據，雖不以直接證據為限，間接證據亦包括在內，
    然無論直接證據或間接證據，其為訴訟上之證明，須於通常
    一般之人均不致有所懷疑，而得確信其為真實之程度者，始
    得據之為有罪之認定，倘其證明尚未達到此一程度，而有合
    理之懷疑存在，無從使事實審法院得有罪之確信時，即應由
    法院為諭知被告無罪之判決，最高法院40年台上字第86號、
    30年上字第816 號、76年台上字第4986號著有判例。
三、證據能力部分：
    按被告以外之人於審判外之陳述，雖不符刑事訴訟法第159
    條之1 至第159 條之4 之規定，而經當事人於審判程序同意
    作為證據，法院審酌該言詞陳述或書面陳述作成時之情況，
    認為適當者，亦得為證據，刑事訴訟法第159 條之5 第1 項
    定有明文。本件檢察官、被告及辯護人於本院審判程序時，
    就本判決所引用審判外之言詞或書面陳述，均明示同意有證
    據能力，本院審酌該具有傳聞證據性質之證據，其取得過程
    並無瑕疵，與待證事實具有關聯性，證明力非明顯過低，以
    之作為證據係屬適當，認俱得為證據。
四、公訴意旨認被告丙○○犯偽造文書罪嫌，無非係以(一)被告丙
    ○○之供述。(二)告訴人甲○○○之指訴。(三)證人張逸民、劉
    姿君、胡升瑞、林清祥之證述。(四)經濟部98年3 月26日經授
    中字第09833627010 號函暨檢附阿星公司設立登記資料之董
    事願任同意書、發起人會議事錄、董事會議事錄及簽到簿影
    本各1 份、經濟部中部辦公室98年6 月25日經中三字第0983
    4793500 號函暨檢附阿星公司設立、變更登記資料影本各1
    份等為其論據。
五、訊據被告丙○○坦承伊因受馮立傑、鄭文宏委託而擔任阿星
    公司之掛名負責人之事實，惟堅詞否認有何行使偽造文書之
    犯行，辯稱：阿星公司並非由伊召集成立，是其弟馮立傑、
    鄭文宏所成立，伊沒有意願擔任負責人或將證件交給他們，
    印章也是他們刻的，92年2 月15日董事會出席簽到簿是伊簽
    自己的名字，但伊既不認識告訴人甲○○○，不可能冒用甲
    ○○○的名義，更沒有處理阿星公司之設立登記事宜等語。
    經查：
  (一)被告丙○○係設於高雄市○○區○○路62巷24號26樓之1 「
    阿星公司」董事長，於92年2 月15日上午10時許，在該公司
    會議室召開之阿星公司發起人會議，討論選任董事及監察人
    案，並決議由鄭文宏、被告丙○○、甲○○○擔任董事，馮
    利傑擔任監察人，同日下午2 時許，在阿星公司會議室，召
    開之阿星公司董事會，討論選任董事長案，並決議由被告丙
    ○○擔任董事長對外代表該公司，以及於92年2 月間，由不
    詳之人偽刻甲○○○之印章後，於不詳地點，在阿星公司章
    程發起人欄、阿星公司董事會出席簽到簿、董事願任同意書
    上，分別蓋用偽刻之甲○○○印章或偽造甲○○○之署名，
    再於92年2 月15日委託張逸民會計師，檢具上開文件向高雄
    市政府申請公司設立登記等節，固為被告丙○○所不否認，
    核與告訴人甲○○○、證人張逸民、劉姿君、胡升瑞、林清
    祥證述大致相符，復有前揭經濟部98年3 月26日經授中字第
    09833627010 號函暨檢附阿星公司設立登記資料之董事願任
    同意書、發起人會議事錄、董事會議事錄及簽到簿影本、經
    濟部中部辦公室98年6 月25日經中三字第09834793500 號函
    暨檢附阿星公司設立、變更登記資料影本等在卷可稽（偵卷
    第6-16頁、第39-54 頁）。是此部分事實，應堪認定。
  (二)公訴意旨雖認被告丙○○偽造文書之犯行，有證人即告訴人
    甲○○○於偵查中指述：我沒有擔任阿星公司的股東或董事
    ，我是98年年初接到國稅局的罰單才知道；我認識鄭文宏，
    因為他是我先生林清祥的學生，丙○○、馮利傑我均不認識
    ，阿星公司92年2 月15日董事會出席簽到簿上不是我的簽名
    ，我與我先生沒有和丙○○等人成立阿星公司，也沒有同意
    他們以我的名義成立公司；因為我與我先生6 、7 年前曾以
    任職鄭文宏的中華都會信息數位科技股份有限公司投勞保，
    所以他們有我們夫妻的身分資料等語（偵卷第65-66 頁）；
    證人林清祥證稱：甲○○○是我太太，鄭文宏、馮利傑是我
    教授靈學方面課程的學生，丙○○是點頭之交；我和甲○○
    ○接到國稅局通知才知道擔任阿星公司的股東與發起人，阿
    星公司董事會出席簽到簿上不是甲○○○的簽名，中華數位
    公司曾請我去上靈學課，鄭文宏的弟弟說有看到我的名字掛
    在該公司的股東，我口頭要求鄭文宏將我的名字刪掉，我不
    同意擔任中華數位公司的股東等語（偵卷第139 頁、第142
    頁）。然由上開證人之證述，尚無從證明被告馮利彬有何偽
    刻甲○○○印章或偽造甲○○○署名之行為。且甲○○○與
    被告丙○○並不相識，林清祥曾擔任講師而認識鄭文宏、馮
    利傑，又甲○○○、林清祥2 人因投保之故而將相關身分資
    料提供予鄭文宏，是被告丙○○所述其不認識告訴人甲○○
    ○、亦不知其年籍資料等語，顯非虛詞。
  (三)另證人張逸民於98年12月3 日偵訊時證稱：阿星公司的公司
    設立登記是我處理送件，是負責人丙○○委任我（庭呈委託
    書），我們是經由中華都會信息數位公司的鄭文宏介紹而認
    識，在阿星公司設立前就認識，我也認識馮利傑；正常情形
    下我會告訴當事人要提供的資料，本件也是一樣，我受丙○
    ○委託後就請公司小姐處理，丙○○委託我辦設立登記的只
    有阿星公司，這些董事會出席簽到簿、董事願任同意書、公
    司章程用印等相關資料是誰交給我的，經過5 、6 年已沒有
    印象，一般來說應該是他們的會計或行政人員送件過來等語
    （偵卷第139-140 頁）。公訴意旨雖以證人張逸民之證詞而
    認係被告丙○○親自委託張逸民處理阿星公司相關設立登記
    事項。惟前揭委託書所載內容為阿星公司委託張逸民會計師
    代理該公司向主管機關申請辦理設立登記事宜，及有阿星公
    司代表人丙○○之用印，有該委託書1 份在卷可參（偵卷第
    147 頁），而被告對委託書、刻印之事均否認知情，且該委
    託書上並未有被告丙○○之簽名，縱有被告丙○○之印文，
    然該委託書是否由被告本人或授權製作即非無疑。再者，證
    人張逸民辦理阿星公司設立登記與其偵訊時證述之時間已相
    隔5 、6 年之久，其先稱受被告丙○○之委託乙節，難免係
    依憑前揭委託書所載而為證述，況其後稱相關董事會出席簽
    到簿等資料由何人交付已不復記憶，與其前稱受被告丙○○
    交付委託顯有不符，益徵證人張逸民前述受被告丙○○親自
    委託處理阿星公司設立登記等詞，要非可採。
  (四)關於阿星公司係中華都會信息數位科技股份有限公司（下稱
    中華都會公司）之子公司，中華都會公司之負責人為鄭文宏
    、總裁為馮利傑，及阿星公司之籌設乃由鄭文宏、馮利傑決
    策等情，業經證人劉姿君於偵訊時證稱：我是中華都會公司
    的資源部協理，公司負責人是鄭文宏，阿星公司是中華都會
    公司的子公司，是中華都會公司董事長鄭文宏、總裁馮利傑
    決定要設立阿星公司，阿星公司與中華都會公司的辦公室雖
    然有分開但在同一層樓；丙○○在中華都會公司擔任秘書長
    ，他應該知道自己擔任阿星公司負責人的事，我不知道阿星
    公司92年2 月15日開董事會的事等語（偵卷第140-141 頁）
    ；證人胡升瑞證稱：我是中華都會公司的法務，後來升任執
    行長，鄭文宏、馮利傑現在在中國大陸，我不知道阿星公司
    92 年2月15日開股東或或董事會的事等語明確（偵卷第141
    頁）；以及證人丁○○於審理時證稱：我一開始在中華都會
    擔任企畫部經理，後來到阿星公司任職，資料都可以從我的
    勞、健保紀錄查詢；中華都會從事代理、加盟商的業務，籌
    組子公司即阿星公司來推廣建立末端消費者的業務，當時因
    為被告的形象很好，所以找他擔任掛名董事長，但他沒有參
    與阿星公司的籌設過程，實際上負責人、直屬主管都是鄭文
    宏，所以我們的簽呈不需要經被告看過，他在阿星公司沒有
    辦公室，也沒有支領薪水；中華都會集團下還有很多其他子
    公司，包括阿星公司、中華都會報、天業行銷顧問公司、世
    界神算金頭腦、中華天下網等，被告除了實際參與中華都會
    報擔任社長外，沒有參與其他子公司的業務等語（本院卷第
    15-19 頁）；證人乙○○證稱：我在中華都會寬頻網公司擔
    任營運長，阿星公司的案子從無到有是我參與企畫的，但阿
    星公司成立不久，因為公司的內鬥我就離開了，阿星公司的
    籌設過程，被告連一點邊都沒有沾，在企畫的時候，是我直
    接對中華都會董事長鄭文宏，由他拍版定案，阿星公司沒有
    對外招股，資金都來自中華都會，董事長同意後，由負責財
    務的劉姿君撥款等語（本院卷第19-23 頁）。可知阿星公司
    籌備設立之關鍵決策者應係中華都會公司負責人鄭文宏、總
    裁馮利傑，而被告丙○○並未實際參與阿星公司之籌設或實
    質核閱文件，甚至未設置辦公室或支領薪資等，其僅擔任名
    義上負責人，堪予認定。
  (五)又自公司之資本與持股而言，阿星公司之資本總額為2,300
    萬元、每股金額10元，負責人丙○○持股為0 、董事鄭文宏
    持有220 萬股，亦有上揭經濟部中部辦公室98年6 月25日經
    中三字第09834793500 號函暨檢附股份有限公司設立、變更
    登記表附卷可佐（偵卷第42頁、第47頁）。鄭文宏既持有阿
    星公司95％以上股份，則阿星公司之資金應來自鄭文宏擔任
    負責人之中華數位公司，是鄭文宏對阿星公司方為有實質控
    制影響之人無疑；參以，阿星公司之設立及營運係由中華都
    會公司負責人鄭文宏、總裁馮利傑所主導策劃，已如前述。
    從而，被告馮利彬縱擔任阿星公司之名義上負責人或在董事
    出席簽到簿、董事願任同意書上簽名，然其他阿星公司章程
    、會議紀錄等資料均蓋用公司大小章，尚難憑此遽認被告丙
    ○○知情或參與偽刻甲○○○印章、偽造甲○○○署名於公
    司設立文件之行為，況被告丙○○既無參與籌設阿星公司或
    出資持股，實難認阿星公司之成立與被告馮利彬有利害攸關
    而致其為阿星公司成立之必要，偽刻甲○○○印章或偽造甲
    ○○○署名於阿星公司設立所需相關文件並進而行使之動機
    。
六、綜上所述，公訴意旨所舉上開證據，未能證明被告馮利彬有
    何偽造文書並持以行使之事實，自無從使本院形成有罪之確
    信，應認舉證仍有未足。此外，本院復查無其他積極證據，
    足資認定被告有何檢察官指稱之行使偽造文書犯行，揆諸首
    揭法條及說明，被告之犯罪尚屬不能證明，而應為無罪之諭
    知。
據上論斷，應依刑事訴訟法第301 條第1 項，判決如主文。
本案經檢察官賴寶合到庭執行職務。
中    華    民    國    99    年    11    月    15    日
                  刑事第十二庭  審判長法  官  黃建榮
                                      法  官  林勳煜
                                      法  官  王品惠
以上正本證明與原本無異。
如不服本判決應於收受送達後10日內向本院提出上訴書狀，並應
敘述具體理由；如未敘述上訴理由者，應於上訴期間屆滿後20日
內向本院補提理由書（均須按他造當事人之人數附繕本）「切勿
逕送上級法院」。
中    華    民    國    99    年    11    月    15    日
                                      書記官  李文廣

司法院資訊處製作；財團法人民間司法改革基金會備份。
